【裁判字號】    98,消債清,19
【裁判日期】    980508
【裁判案由】    聲請清算程序
【裁判全文】
臺灣高雄地方法院民事裁定            98年度消債清字第19號
聲  請  人  甲○○
上列當事人聲請消費者債務清理事件，本院裁定如下：
    主      文
聲請人即債務人甲○○自民國九十八年五月八日下午五時起開始
清算程序。
命司法事務官進行本件清算程序。
    理      由
一、聲請意旨略以：聲請人曾依「中華民國銀行公會會員辦理消
    費金融案件無擔保債務協商機制」（下稱債務協商機制）請
    求共同協商債務清償方案並經協商成立，約定聲請人自民國
    95年12月起，分120 期，以年息2 ％，於每月10日繳納新臺
    幣（下同）7,922 元依各債權銀行債權金額比例清償，惟聲
    請人於93年、94年間即因車禍無法工作，收入均由子女負擔
    ，聲請人所育五女一子，每人每月給付2 千元，共給付聲請
    人12,000元，而聲請人扣除上開協商款後，每月僅餘4,078
    元，根本不足支應生活所需，然聲請人仍勉為清償，然因四
    女李姿儀因自身亦擔負債務，而於96年5 月遭強制扣薪，長
    子李金融入伍服役，無法提供生活費，參女李佳霙又罹患癌
    症，聲請人每月自子女處所得收入銳減至6,000 元，而無法
    再負擔協商金額，遂於96年7 月毀諾，此在客觀上自有不可
    歸責於己之事由致履行顯有重大困難之情事，，而聲請人所
    負無擔保或無優先權之債務總額並未逾1,200 萬元，復未經
    法院裁定開始清算程序或宣告破產，爰依法聲請清算等語。
二、按「為使負債務之消費者得依本條例所定程序清理其債務，
    以調整其與債權人及其他利害關係人之權利義務關係，保障
    債權人之公平受償，謀求消費者經濟生活之更生及社會經濟
    之健全發展，特制定本條例。」、「債務人不能清償債務或
    有不能清償之虞者，得依本條例所定更生或清算程序，清理
    其債務」，消費者債務清理條例第3 條定有明文，是消費者
    債務清理條例之立法，其中心思想乃認陷於經濟上困境之消
    費者若任其於惡性循環之債務窘境中自生自滅，其將衍生嚴
    重之社會問題，致難以維持安定之社會經濟秩序，故有予之
    分別情形依更生或清算之程序清理其債務之必要，藉以妥適
    調整其與各相關債權人等間之權利義務關係，以謀求消費者
    經濟生活之更生機會，從而健全社會經濟發展，惟私法上之
    債之關係，係以當事人間之信賴關係為基礎，為社會經濟組
    織之重要支柱，故當事人於以法律行為追求自己之利益之際
    ，亦應顧及對方之利益，並考量債權債務在社會上之作用，
    本於誠實及信用之原則，行使其債權及履行其債務，故債務
    人之消費者欲以上開條例為其所負義務之調整者，自應本於
    誠信原則之本旨，僅在其不能清償債務或有不能清償之虞而
    使其陷於經濟上之困境時始得准許之，以避免其藉此善意之
    立法而惡意圖謀減免債務，致使社會陷於道德之危險，並因
    此使信用緊縮而造成社會經濟之動盪。
三、經查：
  (一)聲請人於95年間乃依金融主管機關協調成立之中華民國銀行
    公會會員即最大債權銀行萬泰銀行辦理消費金融案件無擔保
    債務協商機制與無擔保債權人達成分期還款協定，同意自95
    年12月份起分120 期，並於每月10日以7,922 元依各債權銀
    行債權金額比例清償各項債務至全部清償為止，而聲請人於
    協商成立後履行繳納協商款至96年7 月，惟現已毀諾未依該
    協定繼續履行分期償還乙節，此有協定書、財團法人金融聯
    合徵信中心當事人查詢個人資料回覆書等件在卷可稽。而聲
    請人95、96年度申報所得為1,205 元、1,254 元，名下無財
    產，聲請人自陳目前無業，亦無勞保投保資料，原靠子女補
    助每月生活費12,000元，嗣因子女經濟狀況變遷，目前每月
    僅餘6,000 元等情，此有綜合所得稅各類所得資料清單、勞
    工保險被保險人投保資料表等件在卷足憑，是聲請人於協議
    成立之95年度及其後之96年度有資料可查的月平均收入僅約
    100 元，其協商成立當時之收入根本不足支付協商款，而聲
    請人四女李姿儀確遭法院強制扣薪，參女李佳霙亦罹患左眼
    球橫紋肌肉瘤而進行化學治療，有執行命令、診斷證明書等
    件在卷可參，是聲請人所述子女給付之生活費由原先之12,0
    00元減為6,000 元乙節，自非無據，而依聲請人自承之月收
    入於支付協商款後，本已不足支付應個人基本生活所需，遑
    論其目前收入僅餘6,000 元，而聲請人名下別無其他財產，
    且本院復查無其另有其他所得或任職之資料，又債務人得依
    約清償協商款之原因原即甚多，非必為其定有其他隱藏收入
    或財產，自難僅以其業依約給付多期之情即得遽認其應無履
    行困難之情事者，而聲請人既已提出其財產、所得、勞保、
    工作情況等各項必要資料，此自已足法院為其履行上開協商
    是否有重大困難之判斷，其就聲請更生之說明義務應已完盡
    。今聲請人之收入既已不足清償協商款，其主張因收入不足
    因應，以致繼續履行上開還款協定有重大困難乙節應屬真實
    ，且聲請人於此種情形下仍依協定履行半年，顯已盡償還之
    誠意，此協定履行困難之情形，衡情應為銀行債權人僅考量
    其債權數額之清償而未慮及債務人經濟能力之非可歸責於聲
    請人之事由所致，且此亦不因係於協商時即已存在而有異，
    則依上開規定，聲請人前雖曾與金融機構協商成立，惟其自
    可不受前開還款協定之拘束而得再向本院聲請清算。
  (二)請人現仍積欠債權人共計1,178,740 元之債務，此有聲請人
    提出之債權清冊、財團法人金融聯合徵信中心當事人查詢個
    人資料回覆書等件在卷可稽，而聲請人名下無任何財產，其
    現之月平均收入為6,000 元已如上述。而以聲請人居住於高
    雄市，依內政部於96年9 月6 日以台內社字第0960139439號
    公告之97年度高雄市低收入戶最低生活費，每人每月10,991
    元，則以聲請人目前每月6,000 元之收入，本已不足支應生
    活所需，自難期待其在無法獲得溫飽之情況下，仍需清償上
    開銀行之債務，是聲請人主張其於上開未償債務應已無清償
    之能力或有不能清償之虞乙節應堪採信。
四、末按「法院開始清算程序之裁定，應載明其年、月、日、時
    ，並即時發生效力。」、「法院裁定開始更生或清算程序後
    ，得命司法事務官進行更生或清算程序，必要時得選任律師
    、會計師或其他適當之自然人或法人一人為監督人或管理人
    。」，消費者債務清理條例第83條第1 項、第16條第1 項分
    別定有明文。本件聲請人於上開未償債務應已無清償之能力
    或已有不能為清償之情形已如上述，而聲請人經查並未經裁
    定開始更生、清算等程序，亦無許可和解、宣告破產、認可
    和解、更生或協調等民事事件，亦有本院民事紀錄科查詢表
    、臺灣高等法院被告前案紀錄表等件在卷可憑，是聲請人既
    為非從事小規模營業活動之消費者，且其所負無擔保或無優
    先權之債務總額並未逾法定1,200 萬元之數額，而其現並已
    有不能清償債務或有不能清償之虞，則揆諸上開說明，聲請
    人向有管轄權之本院依消費者債務清理條例聲請清算程序以
    清理其債務依法即屬有據，自應予以准許，爰並依上開規定
    命司法事務官進行本件清算程序而裁定如主文。
五、依消費者債務清理條例第11條第1 項、第83條第1 項、第16
    條第1 項，裁定如主文。
中    華    民    國    98    年    5    月     8     日
                        民事庭    法  官   郭宜芳
上為正本係照原本做成。
本件不得抗告
本裁定已於98年5月8日下午5時公告。
中    華    民    國    98    年    5     月    8     日
                                   書記官   王聖源


司法院資訊處製作；財團法人民間司法改革基金會備份。
